臺灣士林地方法院民事判決　　　　　　　100年度訴字第190號
原　　　告　白淵凱
訴訟代理人　徐志明律師
複代理人　　曾允斌律師
　　　　　　楊士擎律師
被　　　告　高張溎湄
訴訟代理人　鍾毓理律師
複代理人　　鍾康治律師
上列當事人間拆屋還地事件，本院於100 年11月1 日言詞辯論終
結，判決如下：
    主  文
被告應將坐落臺北市○○區○○段1 小段145 地號土地上，如附
圖所示A 部分（面積233.38平方公尺）之地上物拆除，將土地返
還原告及全體共有人。
被告應自民國九十九年六月三日起至返還第一項所示土地之日止
，按月給付原告新臺幣伍拾元。
原告其餘之訴駁回。
訴訟費用由被告負擔。
本判決原告勝訴部分，於原告以新臺幣貳拾萬元為被告供擔保後
，得假執行。但被告如以新臺幣陸拾萬陸仟柒佰捌拾元為原告預
供擔保，得免為假執行。
原告其餘假執行之聲請駁回。
    事  實  及  理  由
壹、程序部分：
    按訴狀送達後，原告不得將原訴變更或追加他訴。但請求之
    基礎事實同一，或不甚礙被告之防禦及訴訟之終結者，不在
    此限。民事訴訟法第255 條第1 項第2 款、第7 款定有明文
    。本件原告起訴狀所載訴之聲明為「被告（按，原告於民國
    100 年3 月2 日補正以林國承、高張桂湄2 人為被告，後於
    100 年7 月4 日具狀撤回對林國承之訴，本院卷第99頁參照
    ）應將坐落臺北市○○區○○段1 小段145 地號土地（下稱
    系爭土地）上之建物（實際面積及坐落位置依現場丈量為準
    ）拆除，將土地返還原告及全體共有人」（本院卷第6 頁）
    。嗣經臺北市士林地政事務所測量後，原告於100 年7 月4
    日具狀變更其聲明為「被告應將系爭土地上，如附圖所示A
    部分（面積233.38平方公尺）之地上物拆除，將土地返還原
    告及全體共有人」（本院卷第97頁）；復於本院100 年7 月
    12 日 言詞辯論期日追加聲明第2 項請求不當得利部分為「
    被告應自95年7 月12日起至返還系爭土地之日止，按月給付
    原告及全體共有人新臺幣（下同）6,314 元」（本院卷第
    103 、104 頁）；再於本院100 年11月1 日言詞辯論期日變
    更其聲明第2 項請求之金額及內容為「被告應自95年7 月12
    日起至返還系爭土地之日止，按月給付原告526 元」（本院
    卷第120 頁背面）。經核原告係基於其所主張被告占有系爭
    土地之同一基礎事實，而為訴之變更、追加，復不甚礙被告
    之防禦及訴訟之終結。依首開法條，其訴之變更自應准許，
    先予敘明。
貳、實體部分：
一、原告起訴主張：
  (一)原告為系爭土地共有人（於99年6 月3 日取得所有權，應有
    部分12分之1 ）。被告未經全體共有人之同意，於系爭土地
    如附圖所示A 部分（面積233.38平方公尺）搭建房屋，而無
    權占有系爭土地。依民法第767 條、第821 條規定，原告自
    得訴請被告將系爭土地如附圖所示A 部分之建物拆除，將土
    地返還原告及其他共有人。其他共有人均為家族成員，原告
    依法行使權利，並非以損害他人為主要目的，並無權利濫用
    之可言。
  (二)被告無權占有土地，受有相當租金之利益，並致原告受有相
    當於租金之損害。原告自得依民法第179 條，並依土地法第
    105 條準用第97條規定，請求被告自95年7 月12日（即追加
    聲明狀翌日往前回溯5 年）起至返還系爭土地之日止，給付
    按土地申報地價年息10% 計算之相當租金不當得利。系爭土
    地之公告現值為每平方公尺2,600 元，即土地申報總價為75
    萬7,666 元，按年息10% 換算，被告每月應給付原告之相當
    租金不當得利為526 元（計算式：757,666 ×10% ×(1/12)
    ÷12＝526 ）。
  (三)並聲明請求判決：
    1.被告應將系爭土地如附圖所示A 部分（面積233.38平方公
      尺）上之地上物拆除，將該部分土地返還原告及其他共有
      人。
    2.被告應自95年7 月12日起至返還系爭土地之日止，按月給
      付原告526 元。
    3.原告願供擔保，請准宣告假執行。
二、被告則辯稱：
  (一)被告夫家之曾祖父高勝為佃農，生前即在系爭土地附近耕作
    ，高勝過世後，其子孫高水生、高榮華、高金進（即被告之
    夫）三代均接續耕作並經地主同意於系爭土地上搭建房屋（
    下稱系爭房屋），高水生並自23年即設籍於系爭土地上，顯
    係經地主同意而有權占有，否則不可能於於系爭土地上搭建
    房屋並設籍居住迄今。
  (二)系爭房屋屋齡已近80年，為石頭所建，屋頂覆有石綿瓦、塑
    膠片及油毛氈，具有文化保存價值，如逕予拆除，至將使當
    地傳統建築蕩然無存，甚為可惜。
  (三)原告於99年始取得系爭土地所有權，應有部分僅為12分之1
    ，系爭房屋縱予以拆除，原告亦無法使用全部土地。且系爭
    土地為陽明山國家公園一般管制區第3 類使用地，管制區內
    公私立建物之建設或拆除，應經國家公園管理處之許可。且
    原告須取得土地滿2 年、設籍滿5 年，始可能新建農舍。故
    系爭房屋如遭拆除，原告亦無法再度建屋使用，所得利益甚
    微，而系爭房屋建築完成迄今已近80年，為被告賴以安身之
    處所，原告起訴顯有權利濫用之虞。
  (四)並聲明請求判決：原告之訴駁回。如受不利判決，願供擔保
    請准免為假執行。
三、兩造不爭執之事項：
  (一)原告為系爭土地之共有人，於99年6 月3 日取得所有權，應
    有部分12分之1 。系爭土地99年度之申報地價為每平方公尺
    768元。 有土地登記謄本在卷可稽（本院卷第12頁）。
  (二)系爭土地如附圖所示A 部分（面積233.38平方公尺）之房屋
    ，其事實上處分權人為被告1 人。被告確實占有使用系爭土
    地如附圖所示A 部分（面積233.38平方公尺）之土地。此業
    經本院履勘現場並囑託臺北市士林地政事務所測量無訛，並
    有照片、勘驗筆錄及複丈成果圖存卷可查（本院卷第13 頁
    至第18頁、第61頁至第62頁、第75頁、第76頁、第81頁），
    且為被告所自認（本院卷第48頁）。
四、本件經兩造整理並簡化之爭點為（本院卷第120 頁）：
  (一)被告對於系爭土地是否有占有權源？
  (二)原告起訴是否為權利濫用？
  (三)如被告無占有權源，原告得請求之相當租金不當得利金額為
    若干？
五、茲析述本院得心證之理由如下：
  (一)被告未能舉證證明對於系爭土地上有占有權源。
    1.按當事人主張有利於己之事實者，就其事實，有舉證之責
      任，民事訴訟法第277 條定有明文。而以無權占有為原因
      ，請求返還所有物之訴，被告對原告就其物有所有權存在
      之事實無爭執，而僅以非無權占有為抗辯者，應就其取得
      占有，係有正當權源之事實證明之。如不能證明，則應認
      原告之請求為有理由（最高法院72年度臺上字第1552號判
      決意旨參照）。又所謂正當權源，係指依法律規定或契約
      關係，物之所有權人有提供或容忍占有使用之義務而言。
      原告為系爭土地之共有人乙節，既為兩造所不爭（兩造不
      爭執事項(一)參照），被告抗辯其非無權占有，依上開說明
      ，自應就其有合法占有權源之利己事實負舉證之責。
    2.證人李朝根於本院100 年9 月13日言詞辯論期日到庭結證
      稱：「高張溎湄是我鄰居，我們都是種田的，都會互相換
      工幫忙，互相會幫忙對方修理房子，幫忙農事等。（我住
      的地方）離高張溎湄的房子大概走路要15分鐘，我是從日
      據時代就住在那邊了，高張溎湄也跟我同時間開始住在那
      邊，我們住在那邊都已經四、五代了，我們以前都是種田
      、做工、收割才會住在那邊。高張溎湄他住的地方地主是
      誰我不知道，我沒有問過」等語（本院卷第111 頁背面）
      。證人李朝根對於系爭土地之所有權人究為何人尚且不知
      情，則其泛以「他們都住了四、五代了，如果沒有同意怎
      麼可能住那麼久，所以（地主）一定是有同意的。我住那
      邊那麼久都沒有聽說有問題」等揣度、臆測之言，推論被
      告有占有使用系爭土地之權源，顯非親自見聞所得。況所
      謂默示之意思表示，係指依表意人之舉動或其他情事，足
      以間接推知其效果意思者而言，而默示之意思表示與單純
      之沉默有別，單純之沉默，則除有特別情事，依社會觀念
      可認為一定意思表示，或經法律明定視為已有某種意思表
      示者，不得謂為默示之意思表示；又單純之沈默，與默許
      同意之意思表示不同，對無權占有人之使用未加異議，僅
      單純沈默而未為制止者，不生任何法律效果，亦非默許同
      意繼續使用（最高法院29年上字第762 號判例、80年度台
      上字第14 70 號裁判、83年度台上字第237 號裁判參照）
      。故縱系爭土地之其他共有人對被告占有使用土地之行為
      未表示異議，亦僅為單純沉默，尚難逕認為係默示同意被
      告占有使用系爭土地。從而，尚難依證人李朝根之證言，
      逕為有利於被告之認定。
    3.況按共有物，除契約另有訂定外，由共有人共同管理之。
      修正前民法第820 條第1 項定有明文。而共有人就共有物
      管理方法所成立之協定，依民法第820 條第1 項規定，應
      由共有人全體共同協議訂定之（最高法院89年度台上字第
      585 號判決意旨參照）。被告未能證明其占有使用系爭土
      地業經共有人全體同意，則其主張業已取得占有使用系爭
      土地之合法權源，亦無可取。
  (三)按所有人對於無權占有或侵奪其所有物者，得請求返還之。
    對於妨害其所有權者，得請求除去之。有妨害其所有權之虞
    者，得請求防止之；各共有人對於第三人，得就共有物之全
    部為本於所有權之請求。但回復共有物之請求，僅得為共有
    人全體之利益為之。民法第767 條、第821 條分別定有明文
    。被告占有系爭土地如附圖所示A 部分（面積233.38平方公
    尺），既未能舉證證明有合法占有使用權源，從而，原告依
    前揭規定，訴請被告將系爭土地如附圖所示A 部分之建物拆
    除，將該部分土地返還原告及其他共有人，為有理由，應予
    准許。
  (四)原告提起本訴並無違反誠信原則權利濫用之情事︰
    1.按權利之行使，不得違反公共利益，或以損害他人為主要
      目的；行使權利，履行義務，應依誠實及信用方法。此固
      為民法第148 條所明定。惟查該法條所稱權利之行使，不
      得以損害他人為主要目的者，係指行使權利，專以損害他
      人為目的之情形而言，若為自己之利益而行使，縱於他人
      之利益不無損害，然既非以損害他人為主要目的，即無該
      條之適用（最高法院69 年 度台上字第1079號裁判參照）
      。又判斷權利之行使，是否以損害他人為主要目的、是否
      合於社會衡平、有無權利濫用之情形？應盱衡該權利之性
      質、當事人之關係、經濟社會狀況、權利人因權利行使所
      能取得之利益、他人及國家社會因其權利行使所受之損失
      ，以及其他主、客觀等因素，綜合考量，依一般社會之通
      念，可認其權利之行使確有失社會衡平者，始得認有權利
      濫用而悖於誠信原則之情形。
    2.被告雖辯稱系爭房屋有文化保存價值不應拆除云云，惟亦
      自承屋齡已近80年，屋頂破損、石牆出現縫隙，而於屋頂
      覆有石綿瓦、塑膠片及油毛氈，外牆加砌一道水泥牆等情
      （本院卷第51頁），系爭房屋顯甚為老舊、破損。且其外
      觀及目前使用方式亦無何文化性、藝術性可言，自無由依
      被告之主張，遽認拆除系爭房屋將破壞文化保存性，而有
      損於國家社會。
    3.再者，系爭房屋並非合法建物，該建物之存在，原即非國
      家公園允許使用之方式。又原告使用系爭土地固有諸多限
      制，惟並非不得於申請國家公園管理機關允許後，於一定
      之條件下使用（本院卷第93頁背面、第94頁參照）。且原
      告如欲新建農舍，須符合取得土地滿2 年、設立戶籍滿5
      年之條件（本院卷第94頁），則如被告繼續占有系爭土地
      ，原告將永遠無法本於所有權，申請國家公園管理機關准
      予合法使用，殊非事理之平。再者，原告之應有部分雖僅
      有12分之1 ，惟其既為共有人之一，即可能與其餘共有人
      合作、協商，以合法方式對系爭土地為使用、收益，被告
      以原告僅為共有人之一，無法使用全部土地為由，主張原
      告未能因主張權利而獲得利益云云，洵非可採。由是，堪
      認原告係依法主張權利，並非專以損害被告為目的，自無
      權利濫用、違反誠信原則之情。
  (五)原告得請求被告給付之相當租金不當得利金額，說明如下：
    1.按無權占用他人土地者，通常可享有相當於租金之不當得
      利，土地所有權人得請求占用人返還，最高法院61年台上
      字第1695號判例意旨可供參照。被告無權占有系爭土地如
      附圖所示A 部分，則原告自得請求被告給付相當租金之不
      當得利。又城市地方房屋之租金，以不超過土地及其建築
      物申報總價額年息10% 為限，土地法第97條第1 項定有明
      文。而所謂土地價額係指法定地價而言，則為土地法施行
      法第25條所明定。又依土地法第148 條規定，土地所有權
      人依土地法所申報之地價為法定地價。再者，所謂年息10
      % 為限，乃指基地租金之最高限額而言，並非必須照申報
      價額年息10% 計算之，且尚須斟酌基地之位置，工商繁榮
      程度、使用人利用基地之經濟價值、所受利益，彼等關係
      及社會感情等情事，以為決定。
    2.經查，系爭土地之申報地價為每平方公尺768 元（非依原
      告主張之公告現值每平方公尺2,600 元計算），又系爭土
      地坐落陽明山國家公園的產業道路旁，約位於馬槽橋下方
      1,060 公尺，大眾交通運輸須至馬槽橋搭乘一小時一班的
      皇家客運，可到臺北或金山，至臺北車站需時1 個多小時
      ，至金山市區約20分鐘。最近的學校為竹子湖的湖田國小
      ，開車要20分鐘，附近沒有商業活動，住家也很稀疏等情
      ，有本院100 年5 月16日勘驗筆錄在卷足參（本院卷第75
      頁背面），是本院審酌系爭土地之坐落位置、周遭環境、
      繁榮程度，及被告占有系爭土地使用之情形等情狀，認宜
      以申報地價年息4%計算本件不當得利金額。而原告應有部
      分為12分之1 ，據此計算其得請求之相當租金不當得利為
      每月50元（計算式：768 ×233.38×4%÷12×(1/12)×＝
      49.79 ，元以下四捨五入）。
    3.又原告於99年6 月3 日取得系爭土地之所有權，應自該日
      起始可能因被告無權占有系爭土地而受有相當租金之損害
      。從而，原告請求被告應自追加不當得利請求時回溯5 年
      即95年7 月12日起給付相當租金之不當得利，即非可取。
六、綜上，原告本於民法第767 條中段、前段、同法第821 條、
    第179 條規定，請求：(一)被告將系爭土地如附圖所示A 部分
    （面積233.38平方公尺）之地上物拆除，將土地返還原告及
    全體共有人；(二)被告應自99年6 月3 日起至返還系爭土地之
    日，按月給付原告50元。為有理由，應予准許。逾此範圍之
    請求，則無理由，應予駁回。
七、兩造陳明願供擔保，聲請宣告假執行及免為假執行。經核原
    告勝訴部分並無不合，爰酌定相當擔保金額准許之。至原告
    敗訴部分，其假執行之聲請即失所附麗，應予駁回。
八、本件判決基礎已臻明確，兩造其餘攻擊防禦方法及訴訟資料
    經本院審酌後，核與判決不生影響，無一一論述之必要。
九、本件訴訟雖原告並未全部勝訴，惟本院僅駁回其所請求相當
    租金不當得利之部分金額，因該部分之請求，依民事訴訟法
    第77條之2 第2 項規定，並不併算訴訟標的價額，本院認仍
    應由被告負擔全部訴訟費用。
十、據上論結，原告之訴為一部有理由，一部無理由，依民事訴
    訟法第79條、第390 條第2 項、第392 條，判決如主文。
中    華    民    國   100    年    11    月    30    日
                  民事第二庭  法  官  王怡雯
以上正本證明與原本無異。
如對本判決上訴，應於判決送達後20日內向本院提出上訴狀，若
委任律師提起上訴者，應一併繳納上訴審裁判費，否則本院得不
命補正逕行駁回上訴。
中    華    民    國   100    年    12    月    5     日
                              書記官  林冠伶